【裁判字號】    97,上訴,651
【裁判日期】    970522
【裁判案由】    誣告等
【裁判全文】
臺灣高等法院臺中分院刑事判決         97年度上訴字第651號
上  訴  人  臺灣臺中地方法院檢察署檢察官
被      告  丁○○
                    國民
            甲○○
                    國民
上列2人共同
選任辯護人  宋永祥律師
            陳佩吟律師
上列上訴人因被告誣告等案件，不服臺灣臺中地方法院96年度訴
字第4518號中華民國97年2月1日第1審判決（起訴案號：臺灣臺
中地方法院檢察署96年度偵字第16142號），提起上訴，本院判
決如下：
    主  文
上訴駁回。
    事  實
一、公訴意旨略以：被告丁○○、甲○○2人係夫妻，均住居臺
    中市○區○○路106之2號，而與居於臺中市○區○○路108
    號之黃漢彥、告訴人丙○○父子係鄰居關係，且黃漢彥所使
    用之臺中市○區○○段第354之2地號土地，與丁○○、甲○○所使用之同地段第354之1地號土地間築有牆壁以分隔2家
    庭院。而丁○○、甲○○先於民國（以下同）95年11月9日
    前某日，僱工在上揭牆壁鑿洞以設置門扇出入，而此舉引起
    黃漢彥不滿，黃漢彥遂於95年11月9日僱請鍾旺章在其使用
    之上揭地段第354之2地號土地上堆砌磚牆，以封堵丁○○、
    甲○○所設置之門扇。後於該日下午15時許，鍾旺章正在築
    牆之際，丁○○竟基於傷害之犯意，踢倒鍾旺章已砌好之部
    分磚牆，致正在施作之鐘旺章因磚塊倒塌碰撞而受有右腳小
    腿撕裂傷、左腳小腿挫傷，丙○○憤而進入上揭地段第354
    之1號地號土地與丁○○大聲理論，丁○○除與丙○○爭吵
    外，並怒斥鍾旺章為共犯，鍾旺章一氣之下亦進入丁○○使
    用之上揭地段第354之1地號土地內，徒手推打丁○○臉部及
    胸部，致丁○○受有左臉部瘀傷、右眼瘀腫傷及左胸壁挫傷
    等傷害，嗣經在場處理員警郭建財拉開雙方以排解糾紛（丁○○、鍾旺章2人所犯上開傷害犯行經臺灣地方法院檢察署
    檢察官以96年度偵字第14189號提起公訴，該2人嗣互為撤回
    告訴，而由臺灣臺中地方法院以96年度易字第4180號為不受
    理判決確定）。詎丁○○明知上情，竟基於誣告之犯意，在
    臺灣臺中地方法院檢察署檢察官已以罪嫌不足為由就臺中市
    警察局第3分局所報請丙○○涉犯傷害案件，於96年3月20日
    以96年度偵字第855號為不起訴處分後（下稱前案），猶於
    96年4月30日復具狀對丙○○提起傷害告訴，誣指丙○○於
    上揭時、地亦對伊出手傷害，該案件業經臺灣臺中地方法院
    檢察署以96年度他字第1308號受理後，以同一案件而無刑事
    訴訟法第260條各款之情形為由，予以簽結；而甲○○亦明
    知丙○○並無丁○○所誣指之傷害犯行，竟基於偽證之故意
    ，在臺灣臺中地方法院檢察署檢察官偵查前案時，就案情有
    重要關係之事項，於96年3月15日偵訊中具結證述：「黃漢
    彥有到我家客廳，作勢要打我，我就請他出去，然後他們繼
    續封牆，我先生制止他們，可是他們沒有停手，我先生就把
    磚頭踢掉1、2塊，他們有先停手一會，但又繼續封，我先生
    就問警察「他們可以這樣封嗎？」，結果丙○○就衝進來打
    我先生，我就問警察「他可以衝進來打人嗎？」、「我記得
    他（指丙○○）從外面跳進來，打我先生的頭，我先生就用
    手擋。」等語，而為虛偽陳述；因認丁○○所為涉犯刑法第
    169條第1項之誣告、甲○○則係涉有同法第168條之偽證之
    罪嫌等語。
二、按犯罪事實應依證據認定之，無證據不得認定犯罪事實；又
    不能證明被告犯罪者，應諭知無罪之判決，刑事訴訟法第15
    4條第2項、第301條第1項分別定有明文。次按所謂認定犯罪
    事實之證據，係指足以認定被告確有犯罪行為之積極證據而
    言，該項證據自須適合於被告犯罪事實之認定，始得採為斷
    罪之資料；又事實審法院對於證據之取捨，依法雖有自由判
    斷之權，然積極證據不足證明犯罪事實時，被告之抗辯或反
    證縱屬虛偽，仍不能以此資為積極證據應予採信之理由；而
    認定犯罪事實所憑之證據，無論係直接證據或間接證據，其
    為訴訟上之證明，須於通常一般之人均不致有所懷疑，而得
    確信其為真實之程度者，始得據為有罪之認定，倘其證明尚
    未達到此一程度，而有合理之懷疑存在，復無其他調查途徑
    可尋，法院即應為無罪之判決，最高法院分別著有29年上字
    第3105號、30年上字第482號、76年臺上字第4986號判例可
    參。再者，告訴人之告訴，係以使被告受刑事訴追為目的，
    是其陳述是否與事實相符，仍應調查其他證據以資審認，必
    告訴人所述被害情形無瑕疵可指，且就其他方面調查又與事
    實相符，其供述始足據為判決之基礎（最高法院52年臺上字
    第1300號、32年上字第657號判例參照）。因之，告訴人之
    指訴是否可採，仍須調查其他積極證據，以查證該指訴是否
    與事實相符，尚難單憑告訴人之指訴，即入人罪。又誣告罪
    之成立，以意圖他人受刑事處分或懲戒處分，而為虛偽之告
    訴、告發、報告者為要件，所謂虛偽係指明知無此事實故意
    捏造者而言，若告訴人誤認有此事實或以為有此嫌疑，自不
    得指為虛偽，即難科以本罪（最高法院40年臺上字第88號判
    例參照）；再按誣告罪之成立，以告訴人所訴被訴人之事實
    必須完全出於虛構為要件，若有出於誤會或懷疑有此事實而
    為申告，以致不能證明其所訴之事實為真實，縱被訴人不負
    刑責，而告訴人本缺乏誣告之故意，亦難成立誣告罪名（最
    高法院44年臺上字第892號判例參照）。亦即行為人所誣告
    之內容必須為虛偽者，始成立誣告罪，若係出於誤會或懷疑
    被訴人有犯罪事實而為申告，縱其後因所訴內容不能證明為
    真實，或所訴內容根本不成立犯罪，該告訴人並不即因此而
    負誣告罪之刑責。另按「刑法第168條之偽證罪，係以證人
    於案情有重要關係之事項，故意為虛偽之陳述為構成要件之
    一，不包括證人根據自己之意見所作之判斷在內，而所謂「
    虛偽之陳述」，必須行為人以明知不實之事項，故為虛偽之
    陳述，始為相當；質言之，必須行為人主觀上明知反於其所
    見所聞之事項，故意為不實之陳述而言，如行為人就其聽聞
    而為證述，或因誤會或記憶不清而有所錯誤，因欠缺犯罪故
    意，均與故為虛偽陳述之犯罪構成要件有間，則不能以本罪
    相繩，最高法院亦著有92年度臺上字第4895號判決要旨可資
    參照。再按刑事訴訟法第161條已於91年2月8日修正公布，
    其第1項規定：「檢察官就被告犯罪事實，應負舉證責任，
    並指出證明之方法。」，因此，檢察官對於起訴之犯罪事實
    ，應負提出證據及說服之實質舉證責任。倘其所提出之證據
    ，不足為被告有罪之積極證明，或其指出證明之方法，無從
    說服法院以形成被告有罪之心證，基於無罪推定之原則，自
    應為被告無罪判決之諭知，亦有最高法院92年臺上字第128
    號判例可循。
三、公訴意旨認被告丁○○、甲○○分別涉犯刑法第169條第1項
    及同法第168條之誣告、偽證罪嫌，無非以告訴人丙○○之
    指訴，暨證人即到場處理前述糾紛之員警郭建財於偵查中之
    證述為其論據。惟經訊據丁○○、甲○○分別堅決否認有何
    誣告、偽證犯行，丁○○於原審法院審理中辯稱：案發當時
    丙○○確實有衝到伊家中毆打伊，雙方並非僅止於言語之爭
    執，伊據以對丙○○提出傷害告訴，並無誣告之可言、於本
    院審理中辯稱檢察官對丙○○傷害為不起訴處分部分，當時
    因想息事寧人而未聲請再議，並非丙○○未犯有傷害罪等語
    ；甲○○則辯稱：其當天確實有看見其先生遭丙○○毆打，
    其經檢察官傳喚時作證，據實依記憶所及回答，並無虛偽為
    陳述等語置辯。
四、經查：
  (一)丙○○向臺灣臺中地方法院檢察署檢察官指稱丁○○涉有誣
    告罪嫌，係以事發之日「渠與丁○○並沒有發生任何衝突，
    之後渠進去自己家中跟父親黃漢彥說警察要拿身分證登記..
    ..，當天渠並無衝進丁○○家打丁○○.... 所以根本無打
    丁○○之情事」等語（96年度偵字第16142號偵查卷第73頁
    ）為據；然丙○○於案發之初即95年11月23日警詢時即已證
    述稱：「丁○○回家後擅自踢倒正在砌的牆面，磚塊打到砌
    牆工人，【我即上前制止】」等語（見前案警卷第4頁），
    足認丙○○於偵查中向檢察官指稱渠與丁○○全然未發生衝
    突顯有不符，且丙○○於距案發時點之警詢筆錄既已陳述案
    發經過明確，自無不可採認之處，是渠於案發當時即有趨前
    進入丁○○庭院而出手制止丁○○之舉措，應無疑義。又丁○○與丙○○於95年11月9日下午15時許，為毗連土地間堆
    砌圍牆一事，雙方發生爭執，是日丙○○確實在現場，且於
    衝突中曾衝至丁○○庭園內一節，復據證人即是日在場砌磚
    之工人鍾旺章於偵查中結證稱：「第1次是丁○○踢倒磚牆
    砸到其腿部，【丙○○有衝過去】，但因其低下頭觀看腿部
    傷勢，所以沒有看到丙○○是否有打人；但其【確實有聽到
    丙○○與丁○○大聲吵鬧】，其與黃漢彥則留在原地。」等
    語綦詳（同上述偵查卷第63頁），是依現場親眼目睹者鍾旺
    章之證述，於案發當日丁○○踹倒鍾旺章所砌磚牆後，丙○○確因憤怒進而衝至丁○○家中庭院內，繼而與丁○○發生
    「大聲吵鬧」等情無疑；況鍾旺章所結證稱內容係本於其親
    身現場目睹「丙○○衝過去」、及聽聞「大聲吵鬧」後所為
    之證述，復無記憶不清之情事（其後僅謂對甲○○於現場之
    說詞及警察如何處理沒有印象）；復酌以鍾旺章為丙○○之
    父黃漢彥所聘僱之工人，與丁○○、甲○○2人前未謀面、
    素未相識，甚且因踢磚一事而與丁○○互控傷害，所為之證
    述內容理無刻意偏袒丁○○或甲○○之可能，足認丙○○於
    案發當時確實有進入丁○○家中，而與丁○○至少有生言語
    上之齟齬，檢察官亦因之而明確認定丁○○踢磚後，引起告
    訴人「丙○○憤而進入354之1號土地與丁○○大聲理論」，
    並於本件起訴書中記載明確，是丙○○指稱其與丁○○根本
    未發生任何衝突或言語勃谿等詞，當顯與客觀事實未合，則
    丙○○於本案件內所為之指訴，是否可採，已非無疑。
  (二)證人即到場處理雙方事端之員警郭建財雖於偵查中證稱：其
    於是日並未見及丙○○有毆打丁○○之情等語；然查，丁○○於案發時先後與丙○○、鍾旺章均有發生衝突一節，已迭
    據丁○○先後供稱：「丙○○就很生氣，就跳進來打我，警
    察有幫我擋一下，但我還是被他打到。」、「後來丙○○的
    爸爸請的工人也有進來打我。」、「剛開始時丙○○先衝進
    來打我，之後鍾旺章才過來。」等語（見前案偵查卷第8頁
    、他字第1308號偵查卷第13頁）；此質之鍾旺章於原審法院
    96年度易字第4180號丁○○、鍾旺章互控傷害案件之準備程
    序庭時即陳述稱：「當時丁○○踢磚頭，黃先生的兒子跟丁○○有起【第1次】的衝突」（原審法院96年度易字第4180
    號卷第15頁），後更於本件偵查中明確結證稱：「【第1次
    】是丁○○踢倒磚，丙○○有衝過去.... 我有聽到丙○○
    與丁○○他們大聲吵鬧.... 我與黃漢彥留在原地。」等語
    （本案偵查卷第63頁），已如上述，足認案發當日丁○○確
    有先後與丙○○、鍾旺章各有1次衝突，則郭建財所證稱者
    應係丁○○與鍾旺章所生衝突部分，非屬丁○○與丙○○衝
    突部分，此亦足認郭建財未詳為證述丁○○與丙○○所生肢
    體或言語衝突部分自明。甚且案發當時，雙方衝突之發生係
    起因於丁○○以腳踢磚，用以制止丙○○等人封閉門扇之舉
    ，依全案卷證資料顯示，當時在場之人應計有：工人鍾旺章
    、小工李福全、丙○○、黃漢彥、丁○○、甲○○、及警員
    郭建財等7人，而該7人中或有各處於家中庭院，抑或有衝入
    丁○○之庭院者，甚或有進入屋內前廳者，而警員郭建財並
    非站立隔牆邊警戒之人，其或有進出屋內，而有短暫未目擊
    現場全般景況之時，是郭建財所證述者，既僅止於見悉丁○○與鍾旺章衝突之事，本無法據為丁○○與丙○○2人間是
    否有衝突之證明。準此，起訴書援引郭建財關於丁○○與鍾
    旺章2人間衝突之證述，謂與本案丙○○之指訴內容相符等
    語，自屬誤解。另本件事發之日，丁○○與丙○○發生衝突
    之時，丙○○既確有衝進丁○○家中庭院，雙方並生言語之
    爭執，業見上述，則丁○○、丙○○2人是否進而為肢體之
    碰觸拉扯，實在所難免，而丁○○歷經本件衝突後，確亦因
    之受有左臉部瘀傷、右眼瘀腫傷、左胸壁挫傷等傷害，亦有
    驗傷診斷書附卷可憑（見前案警卷第5頁），足徵丁○○於
    前案指稱丙○○涉有傷害一節，自非屬杜撰之虛構情節，更
    非全然無因而出於憑空捏造；本件尚難祇因檢察官於事後認
    定缺乏積極證明，致丙○○不受刑事訴追，即反對丁○○遽
    以誣告論罪相繩，應屬至明。
  (三)另查本件被告甲○○於前案偵查中具結所稱：其記得指丙○○從外面跳進來，毆打其先生丁○○之頭部，丁○○有用手
    部抵擋等語（見前案偵查卷第10頁），此與丁○○所稱「丙○○就很生氣，就跳過來打我。」之情節相符（見前案偵查
    卷第8頁）。又甲○○於偵查中所證：當時其先生丁○○對
    工人鍾旺章說再繼續封，就是共犯，結果鍾旺章就用拳頭打
    我先生等語（見前案偵查卷第10頁)，亦經檢察官於臺灣臺
    中地方法院檢察署96年偵字第14189號鍾旺章所涉傷害案件
    中列為積極之事證並據以起訴鍾旺章，而鍾旺章於本件偵查
    中亦不否認確有與丁○○因本件衝突而互毆之情事（見本案
    偵查卷第63頁），足認甲○○係就其所知之記憶為陳述，其
    上開經具結而為之證言自無任何虛偽不實之情事至明。再前
    案固經檢察官對丙○○為不起訴處分，惟於不起訴處分書中
    就甲○○之證詞，亦僅以「證人甲○○與告訴人（按：指該
    案之被害人丁○○）為夫妻關係，其證明力自非無疑，尚難
    遽信」等語，檢察官此所為證據之取捨，亦未直指甲○○就
    重要關係部分所為之供述與客觀事實有何不合而有虛偽證述
    之情形。
  (四)且按人之供述證據具有其特殊性，與物證或文書證據具有客
    觀性及不變性並不相同，人類對於事物之注意及觀察，有其
    能力上之限制，未必如攝影機或照相機般，對所發生或經歷
    的事實能機械式無誤地捕捉，亦未必能洞悉事實發生過程之
    每一細節及全貌；且常人對於過往事物之記憶，隨時日之間
    隔而漸趨模糊或失真，自難期其如錄影重播般地將過往事物
    之原貌完全呈現；此外，因個人教育程度、生活經驗、語言
    習慣之不同，其表達意思之能力與方式，亦易產生差異；故
    供述證據每因個人觀察角度、記憶能力、表達能力、誠實意
    願、嚴謹程度及利害關係之不同，而有對相同事物異其供述
    之情形發生；其歧異之原因，未必絕對係出於虛偽所致（最
    高法院92年度臺上字第4387號判決要旨參照）。本件依上述
    事發之時計有工人鍾旺章、小工李福全、丙○○、黃漢彥、
    丁○○、甲○○、警員郭建財等共達7人在場，而該7人中或
    有各處於自家庭院；或有衝入丁○○庭院者；抑或有進入丁○○家中前廳者，是眾多人間不定時地或進、出屋內外，則
    其等在場7人如何移動，是否全在視線之內，已非單一角度
    之錄影機所能記錄者，更何況未能機械式無誤地捕捉而受有
    限制之常人之觀察。故本件相關在場之人，渠等於卷內所為
    現場景況及相關人互動之陳述，彼此間互核固有些許之歧異
    而未盡然吻合，然此皆為「人之供述證據具有其特殊性」所
    始然，豈可以人之供述特殊性差異造成證述不同，即遽指未
    經採認之證詞即構成刑法之偽證罪，此誠非刑法偽證罪立法
    之本旨。
五、綜上所述，檢察官於前案中雖乏積極事證足以認定丁○○係
    因與丙○○之肢體衝突而肇致身體之損傷，然丁○○確因上
    述之爭執、衝突而受有傷害，而丁○○在與鍾旺章發生肢體
    碰觸拉扯之前，既先與丙○○至少有言語之勃谿等，則丁○○所指述丙○○傷害之情節即未必無端，另甲○○亦無主觀
    上明知反於其所見所聞之事項，故意為不實之陳述可言。至
    丁○○之傷害是否確係與丙○○之肢體拉扯所致，甚或丙○○與鍾旺章有無共同傷害丁○○之情節，雖因丁○○之指訴
    中承辦檢察官未查得積極事證足以證明，惟究難謂丁○○於
    前案所提出之告訴，即係出於憑空捏造事實而為。是檢察官
    雖認定丙○○並無丁○○所指之傷害犯行，亦不能輕率推認
    丁○○、甲○○分別具有誣告及偽證之犯意，本件自難遽對
    丁○○、甲○○各自率以誣告與偽證罪相繩。此外，本院復
    查無其他積極證據足資證明丁○○、甲○○分別涉有檢察官
    所指之誣告、偽證犯嫌，其2人犯嫌即屬不能證明，揆諸首
    揭法條及判例要旨，自應依據刑事訴訟法第301條規定對丁○○、甲○○為無罪判決之諭知。
六、原審以被告丁○○、甲○○2人上開犯嫌均不能證明，而均
    為無罪判決之諭知，其認事用法並無違誤，檢察官仍以被告
    2人上開起訴事實已據警員郭建財歷次證述屬實無誤，應分
    別構成誣告、偽證罪為由提起上訴，然查本件被告2人所為
    實與誣告、偽證罪之構成要件未合而應為無罪判決之諭知，
    已經原審判決詳為認定無誤，均如上開所述，檢察官之上訴
    ，並無理由，應予駁回。
據上論結，應依刑事訴訟法第368條，判決如主文。
本案經檢察官乙○○到庭執行職務。
中    華    民    國    97    年    5     月    22    日
            刑事第三庭    審判長法  官  王  增  瑜
                                法  官  蔡  紹  良
                                法  官  梁  堯  銘
上列正本證明與原本無異。
如不服本判決應於收受送達後10日內向本院提出上訴狀，其未敘
述上訴之理由者並得於提起上訴後10日內向本院補提理由書（均
須按他造當事人之人數附繕本）。
                                書記官  陳  麗  玉
中    華    民    國    97    年    5     月    22    日


司法院資訊處製作；財團法人民間司法改革基金會備份。
